【裁判字號】    95,易,782
【裁判日期】    950824
【裁判案由】    詐欺
【裁判全文】
臺灣臺南地方法院刑事判決               95年度易字第782號
    公  訴  人  臺灣臺南地方法院檢察署檢察官
    被      告  甲○○
                        號
上列被告因詐欺案件，經檢察官提起公訴（九十五年度偵字第六
九五五號），本院判決如下：
    主  文
甲○○無罪。
    理  由
一、公訴意旨略以：被告甲○○於民國九十二年間，得知真實姓
    名年籍不詳之人欲收受金融機構帳戶，應能預見一般人取得
    他人金融帳戶之行徑，常與財產犯罪之需要密切相關，且取
    得他人存摺之目的，在於取得贓款及掩飾犯行不易遭人追查
    ，又對於提供帳戶，雖無引發他人萌生犯罪之確信，但仍以
    縱若有人持以犯罪，亦不違反其幫助犯罪之本意，竟基於幫
    助該人詐騙金錢之犯意，與該人聯絡，並將其所有之臺南縣
    佳里郵局帳戶（局號000000－0，帳號：00000
    0－0號，下稱佳里郵局帳戶）之存摺、提款卡及密碼，在
    不詳地點交付予該不詳姓名人士，嗣該不詳姓名之人即意圖
    為自己不法之所有，於九十二年八月五日，向乙○○佯稱自
    己是國稅局人員，可為之辦理退稅，惟需乙○○依指示至自
    動櫃員機操作，致乙○○陷於錯誤而依該不詳人士之指示操
    作自動櫃員機，並以自動櫃員機匯款新臺幣（下同）二十四
    萬二千一百五十六元至施伯璟（另為不起訴處分）於中華商
    業銀行南京東路分行所開立之帳戶（帳號：000－000
    00000000000，下稱中華銀行）內，其中九萬九
    千元則於當日轉帳入甲○○上開帳戶，嗣經乙○○發現自己
    帳戶內之存款因此轉入他人帳戶，始知受騙，因認被告甲○
    ○涉犯刑法第三十條第一項、第三百三十九條第一項幫助詐
    欺取財罪嫌。
二、按犯罪事實應依證據認定之，無證據不得認定犯罪事實；又
    不能證明被告犯罪者，應諭知無罪之判決，刑事訴訟法第一
    百五十四條第二項、第三百零一條第一項分別定有明文；且
    認定不利於被告之事實，須依積極證據，苟積極證據不足為
    不利於被告事實之認定時，即應為有利於被告之認定，更不
    必有何有利之證據，亦有最高法院三十年上字第八一六號判
    例可資參照；次按刑事訴訟法第一百六十一條已於九十一年
    二月八日修正公布，修正後同條第一項規定：檢察官就被告
    犯罪事實，應負舉證責任，並指出證明之方法。因此，檢察
    官對於起訴之犯罪事實，應負提出證據及說服之實質舉證責
    任。倘其所提出之證據，不足為被告有罪之積極證明，或其
    闡明之證明方法，無從說服法官以形成被告有罪之心證，基
    於無罪推定之原則，自應為被告無罪判決之諭知，亦有最高
    法院九十二年台上字第一二八號判例可資參照。另刑法上所
    謂幫助犯者，係指於他人實施犯罪之前或犯罪之際，予以助
    力，使之易於實施或完成犯罪行為之謂，故以「事先幫助」
    及「事中幫助」為限，若於他人犯罪行為完成後，予以助力
    ，即學說上所謂「事後幫助」，除法律別有處罰規定外，不
    成立幫助犯（最高法院七十一年度台上字第八四三號判決參
    照）。
三、本件公訴人認被告甲○○涉犯刑法第三十條第一項、第三百
    三十九條第一項幫助詐欺取財罪嫌，係以被告甲○○雖否認
    犯罪，然被害人乙○○遭詐騙集團詐欺取財一情，業據證人
    乙○○於偵查中結證屬實，又證人乙○○所匯入之款項於當
    日旋即轉出九萬九千元進入被告上開帳戶，亦有被告帳戶之
    資金異動紀錄詳情表在卷可稽，顯見被告上開帳戶係作為詐
    欺集團詐騙之工具，被告雖否認犯罪，然提款卡密碼乃存款
    人利用該提款卡提款之唯一途徑，故提款卡密碼對申請提款
    卡之存款人而言與存摺印鑑係等同重要，是未申辦提款卡者
    ，除要提領款項外，均會將存摺與印鑑分開存放，已申辦提
    款卡者，則會將提款卡密碼默記在心，或記載在他處，以求
    存摺或提款卡不慎遺失時，自己帳戶內之存款不致因而遭人
    盜領，雖有已申辦提款卡後又將提款卡密碼記載在提款卡上
    之實例，惟會以此方式記載者，當係擔心自己無法熟記密碼
    而屆時無從提款，倘提款卡不慎遺失，該提款卡之所有人應
    會擔憂自己抄錄在提款卡上之密碼若為人發現，自己帳戶內
    之存款將會遭人盜領，或他人將會利用該帳戶為犯罪後之匯
    款帳戶，並利用該提款卡提領犯罪所得之款項，故於提款卡
    遺失後自會立即報警或辦理掛失手續，而以被告之智識、年
    齡及社會經驗觀之，應有能力將自己之提款卡密碼熟記，無
    庸另外記載在提款卡上，苟確有將密碼抄錄在提款卡上之習
    慣，縱帳戶內並無存款，於存摺與提款卡同時遺失時，亦應
    會慮及帳戶恐將成為他人犯罪之工具，而會立即報警處理或
    辦理掛失手續，然被告卻於提款卡與存摺遺失後，不為任何
    補救措施，況如被告所辯為真，則與被告之存摺、提款卡與
    密碼同時於住處被竊者，尚有印章及項鍊，在所居住之處所
    遭人入侵且被竊取多種財物之情況下，竟未報警處理，被告
    所為，顯不符常情；又被告於九十二年六月三日，曾於高雄
    市站前郵局辦理語音服務，依中華郵政公司之規定，申請語
    音服務者，需本人持身分證、儲金簿及原留印鑑至郵局辦理
    ，是申請語音服務者，應限被告本人方得為之，有中華郵政
    公司函文一份在卷可按，被告既申請語音服務，想必被告斯
    時定是有頻繁利用上開帳戶為資金往來之需要，則被告對於
    上開帳戶應有極高之依賴度與使用度，該帳戶如有遺失或被
    竊之情形，被告應會立即為緊急處置，然上開帳戶卻於九十
    二年八月即供詐騙集團作為轉帳之帳戶，被告非但未予報警
    ，又遲至九十二年十月十三日方以電話掛失，有本署公務電
    話紀錄附卷足憑，益徵被告所辯，不符常理。本件被告所辯
    既有前述不合常情之處，其之帳戶又成為他人詐欺取財所使
    用之匯款帳戶，應可認被告係將帳戶交付予他人作人頭帳戶
    使用等資為論據。
四、訊據被告否認有何幫助詐欺取財犯行，辯稱略以：帳戶是在
    家中丟掉的，在高雄市○○路伯父家遭竊，並未提供給人家
    等語。經查：
  (一)被害人乙○○上揭遭姓名年籍均不詳之詐騙集團（二男一女
    ）向其誆稱渠等係國稅局人員，要辦理退稅為由，要求其至
    金融機構之自動櫃員機依指示操作，因而陷於錯誤，陸續將
    二十四萬二千一百五十六元轉帳至另案被告施伯璟上開中華
    銀行帳戶內，而其中九萬九千元則於當日再經轉帳至被告甲
    ○○所申辦之上開佳里郵局帳戶後，隨即經不詳人士以金融
    卡提領殆盡；至於其餘被害人轉帳款項，則在轉帳至施伯璟
    帳戶後隨即經該詐騙集團提領一空等情，業據證人即被害人
    乙○○於警詢及偵查中指證綦詳，復有臺北國際商業銀行自
    動櫃員機交易明細表、施伯璟上開中華銀行帳戶客戶歷史檔
    交易明細查詢、中華銀行函覆施伯璟帳戶往來資料及開戶基
    本資料、被告甲○○上開佳里郵局帳戶查詢帳戶最近交易資
    料、被告甲○○上開佳里郵局帳戶開戶基本資料（均影本）
    可資佐證，而被告甲○○亦坦承上開佳里郵局帳戶係伊所申
    辦等語。則被害人乙○○確遭不詳之詐騙集團詐騙，而轉帳
    上開金額至施伯璟中華銀行帳戶，其中九萬九千元再經轉帳
    至被告甲○○之佳里郵局之帳戶之事實，應堪認定。
  (二)惟依上開事實，固可認定被害人乙○○遭詐欺取財之部分款
    項確實流經被告甲○○之帳戶後，再經不詳之人以金融卡提
    領，以及另案被告施伯璟之上開中華銀行帳戶係供詐騙集團
    成員作為向被害人乙○○詐欺取財之工具，然而，被害人乙
    ○○因遭詐騙而款項轉帳至施伯璟之中華銀行帳戶後，何以
    其中九萬九千元再經轉帳至被告甲○○之佳里郵局帳戶？有
    無其他目的？究竟係由何人轉帳？甚至被告甲○○之上開帳
    戶是否在同一詐騙集團成員掌握之下？依卷內現存可供調查
    之證據，尚難據以釐清上開疑問。足見公訴人就此尚未盡提
    出證據及說服之實質舉證責任，自不得僅以被告甲○○上開
    佳里郵局帳戶經轉入被害人乙○○遭詐騙之部分款項一節，
    遽認被告甲○○上開帳戶係供詐騙集團使用為詐欺取財之工
    具。
  (三)又刑法上所謂幫助犯者，係指於他人實施犯罪之前或犯罪之
    際，予以助力，使之易於實施或完成犯罪行為之謂，故以「
    事先幫助」及「事中幫助」為限，並不及於事後幫助之行為
    。被害人乙○○遭詐欺取財而陸續匯款至另案被告施伯璟中
    華銀行帳戶之同時，其實施詐欺取財之詐騙集團成員，就向
    被害人乙○○所詐欺之款項，已處於隨時可領取及支配之狀
    態，此由被害人匯款入施伯璟帳戶後，除上開再經轉帳至被
    告甲○○佳里郵局帳戶之部分款項外，其餘款項均經該詐騙
    集團成員於被害人乙○○轉帳即時以金融卡提領一空，可以
    得知；從而，被害人乙○○將二十四萬二千一百五十六元款
    項轉帳至施伯璟之中華銀行帳戶同時，該不詳詐騙集團成員
    所為詐欺取財犯罪業已完成，而迄該詐騙集團成員詐欺被害
    人乙○○之犯罪行為完成前，並未使用被告甲○○之前揭帳
    戶；其後該詐騙集團將已經詐得之部分款項，再以自動櫃員
    機轉帳至被告甲○○之佳里郵局帳戶，縱該帳戶確為被告所
    提供予該詐騙集團，被告所為充其量僅能認係事後幫助之行
    為，甚至該詐騙集團如何運用所詐得之金錢，僅係處分贓物
    之問題，與幫助犯之構成要件自不該當。
  (四)綜上所述，本件檢察官所指被告甲○○提供其佳里郵局帳戶
    予不詳姓名之人使用之事實，縱係屬實，因無證據證明該不
    詳姓名之人所屬詐騙集團使用被告甲○○所提供之佳里郵局
    帳戶遂行其詐欺取財犯行，僅係於實施詐欺取財犯行而取得
    款項後，用以轉入所得之款項，為屬事後幫助之行為，與刑
    法上幫助犯之要件尚有未合，且無積極證據可資證明被告有
    何幫助詐欺取財之行為；本院因認檢察官並未提出適合於證
    明犯罪事實之積極證據，並說明其證據方法與待證事實之關
    係，經本院就卷內訴訟資料審酌，復無法獲得有罪之心證，
    參諸前揭說明，基於無罪推定之原則，即應為無罪判決之諭
    知。
據上論斷，應依刑事訴訟法第三百零六條、第三百零一條第一項
，判決如主文。
中    華    民    國    95    年    8     月    24    日
                刑事第二庭  審判長法  官  鄭文祺
                                  法  官  林中如
                                  法  官  陳賢德
以上正本證明與原本無異。
如不服本判決，應於收受送達後10日內向本院提出上訴書狀（應
附繕本）。
                                  書記官  王志銘
中    華    民    國    95    年    8     月    25    日


司法院資訊處製作；財團法人民間司法改革基金會備份。
